【裁判字號】    95,抗,117
【裁判日期】    950328
【裁判案由】    假處分
【裁判全文】
臺灣高等法院民事裁定                   95年度抗字第117號
抗  告  人  祿晉工程有限公司
法定代理人  甲○○
訴訟代理人  張澤平律師
抗告人因與相對人艾德蒙海外股份有限公司間聲請假處分事件，
對於中華民國94年12月6日臺灣士林地方法院94年度裁全字第477
4號裁定提起抗告，本院裁定如下：
    主      文
抗告駁回。
抗告費用由抗告人負擔。
    理      由
一、本件相對人主張略以：伊所有如原裁定附表所示之坐落台北
    縣淡水鎮○○路31號地下1樓建物（下稱系爭建物），出租
    予抗告人，兩造間租賃契約已於民國94年11月15日屆滿，抗
    告人竟不遷出返還租賃物，並繼續占用出租他人，為免不知
    情之民眾租用造成損失，將使無權占有之狀態處於因不特定
    車主及持續占用之情形，致日後不能或甚難執行之虞，並為
    避免造成伊之損失，有依民事訴訟法第532條及538條聲請禁
    止抗告人出租、出借及其他使用收益之必要，並陳明願供擔
    保以代釋明之欠缺，請求准予假處分等語。
二、抗告意旨略以：(一)本件不合民事訴訟法第532條規定，因相
    對人係依民事訴訟法第538條規定，聲請定暫時狀態之假處
    分，然原裁定竟依民事訴訟法第532條准予本件假處分，並
    未依民事訴訟法第538條第4項規定使伊有陳述之機會，以致
    任由相對人誤導事實重點。(二)相對人聲請本件假處分之目的
    係要求伊返還租賃物，惟伊因主張有優先承租權而提存租金
    ，繼續使用系爭建物，以經營自始以來持續經營之停車場業
    務。則伊對系爭建物並未有或將有任何法律上處分、物之毀
    損或失其所在等情事，租賃物之現狀並未有其他變更或將變
    更之情事，並不合民事訴訟法第532條規定「請求標的之現
    狀變更」之要件，系爭建物亦無同條文之「有日後不能強制
    執行，或甚難執行之虞」之情況。本件聲請顯不合民事訴訟
    法第532條第1項之要件，原裁定適用法律顯有違誤。(三)況相
    對人聲請本件假處分仍應先釋明有定暫時狀態處分之原因始
    可，倘尚未釋明或釋明尚未達使法院信其請求及定暫時狀態
    處分之原因適當，即不應准相對人以擔保取代釋明。本件兩
    造間之租賃期間縱已屆期，惟租約明定伊有優先承租權，相
    對人既未釋明其已詢問伊是否依第三人條件優先承租，亦未
    釋明伊已拋棄優先承租權，而相對人之催告函，僅為其單方
    敘述，自行編造內容，無從證明任何事實，伊已回函糾正，
    且伊自94年8月間起即持續對相對人表明續約之意願，可知
    伊之優先承租權確實存在，對租賃物仍保有租賃權，伊在持
    續支付租金之前提下，當得繼續使用、收益系爭建物。相對
    人既無法釋明其請求及定暫時狀態假處分之原因，依法自應
    駁回其聲請。(四)另依利益衡量原則，本件尚不符合民事訴訟
    法第538條定暫時狀態假處分之要件，並無保全之必要性。
    因民事訴訟法第538條定暫時狀態假處分之要件，有關損害
    是否重大，或危險是否急迫，依學者及實務對新民事訴訟法
    之解釋適用，多認應透過利益衡量予以判斷。亦即倘債權人
    因定暫時狀態假處分所獲得之利益或防免之損害，超過債務
    人因假處分所遭受之不利益或損害，始認符合定暫時狀態假
    處分之要件，而有保全之必要性。本件相對人因定暫時狀態
    假處分所獲得之利益或防免之損害，為未來就系爭租賃物可
    能收取之租金，但該部分租金業經伊一再主動支付租金，惟
    為相對人拒絕受領，伊乃將之提存於板橋地方法院提存所，
    相對人即不致因未聲請假處分而遭受此等損害，然伊因假處
    分而無法繼續經營原停車場業務，即除受有預定之利潤損失
    外，並受有原長期停車客戶無法續租之違約賠償，及伊另覓
    場地所需支付之勞力、時間及費用等之損失。此與相對人未
    獲准假處分仍可收取租金相比，伊損失遠甚於相對人未獲假
    處分之損失。依利益衡量原則觀之，本件定暫時狀態假處分
    之必要性明顯不足。況本件假處分性質上屬於滿足性處分，
    相對人於本案確定前已獲得要求伊停止作為之滿足，等同於
    從本案勝訴獲得的滿足。縱使日後伊獲得勝訴判決，因伊已
    停止原停車場營業，貽誤商機，導致難以再於原場地經營原
    業務，損害實難以回復，是相對人保全必要性之證明度應達
    到較高的證明度，然相對人並未釋明其有何重大損失或急迫
    危險，亦顯然不符合民事訴訟法第538條之要件。(五)縱認原
    裁定並無違誤，伊聲請依民事訴訟法第536條之規定許伊供
    擔保後撤銷本件假處分云云。
三、經查：本件相對人雖先依民事訴訟法第538條規定，聲請定
    暫時狀態之假處分，然其狀內同時表明請求禁止抗告人為出
    租、出借及其他使用收益之處分行為，相對人於94年12月6
    日復以民事假處分聲請補充理由狀聲請依民事訴訟法第532
    條准予本件假處分，其陳明之事項亦係請求禁止抗告人出租
    、出借及其他使用收益行為，有該聲請狀附卷可稽（見原審
    卷第23至24頁）。是原法院依相對人之聲請真意，對於相對
    人所主張之事實詳加調查之結果，認相對人係依民事訴訟法
    第532條聲請本件假處分，不受其引用法條之拘束，准予所
    請，並無不當。抗告人抗辯相對人係依民事訴訟法第538條
    規定，聲請定暫時狀態之假處分，然原裁定竟依民事訴訟法
    第532條准予本件假處分，並未依民事訴訟法第538條第4項
    規定使伊有陳述之機會實屬不當云云，尚非可採。
四、按假處分所必要之方法，由法院以裁定酌定之，民事訴訟法
    第535條第1項定有明文。又所謂請求標的之現狀變更，係指
    為請求標的之物，其從前存在之狀態，已有變更或將有變更
    而言，債務人就其物為法律上之處分，亦屬使其物之現狀有
    變更，不僅物之損毀或失其所在等情事始足稱為現狀變更（
    最高法院20年抗字第336號判例意旨參照），故凡對於物或
    權利為事實上或法律上之處分均屬之。查本件相對人聲請假
    處分之目的，係為保全原裁定附表所示系爭建物之返還，而
    原裁定主文已明確表明抗告人對於如原裁定附表所示坐落台
    北縣淡水鎮○○路31號地下1樓建物，不得為全部或一部出
    租、出借及「其他一切使用、收益或處分行為」，係禁止抗
    告人對於系爭建物為事實上或法律上之處分，以免請求標的
    物占有之狀態將有變更，有不能強制執行或甚難執行而致執
    行不具實益之虞。是原裁定既禁止抗告人就系爭標的為一切
    處分行為，解釋上應包括抗告人因將系爭建物出租、出借與
    第三人之交付行為等事實上處分行為在內。再者假處分所必
    要之方法，既由法院以裁定酌定之，原法院認禁止抗告人出
    租、出借之行為係本件假處分之必要方法，亦無何違誤之處
    。抗告人抗辯本件並不合民事訴訟法第532條規定「請求標
    的之現狀變更」之要件，系爭建物更無同條文之「日後不能
    強制執行，或甚難執行之虞」之情況云云，亦非可採。
五、次按請求及假處分之原因，應釋明之。該釋明如有不足，而
    債權人陳明願供擔保或法院認為適當者，法院得定相當之擔
    保，命供擔保後為假處分，此觀民事訴訟法第533條、第526
    條規定自明。查相對人已釋明兩造間租賃契約已於94年11月
    15日屆滿，抗告人竟不遷出返還租賃物，並繼續占用出租他
    人，為免不知情之民眾租用造成損失，將使無權占有之狀態
    處於因不特定車主及持續占用之情形，致日後不能或甚難執
    行之虞，並為避免造成伊之損失，有依民事訴訟法第532 條
    聲請禁止抗告人出租、出借及其他使用收益之必要等情，並
    提出租賃契約、催告函、建物謄本等件為證（見原審卷第4
    至15頁），已可認有相當之釋明，且相對人陳明願供擔保以
    代釋明之不足，依上開規定，原法院酌定擔保金額而准相對
    人之聲請，要無不合。抗告人抗辯相對人並未釋明其請求及
    定暫時狀態假處分之原因云云，亦無可採。又債權人就金錢
    以外之請求因請求標的之現狀變更，有日後不能強制執行，
    或甚難強制執行之虞，欲保全強制執行者，得聲請假處分，
    民事訴訟法第532條定有明文。又假處分僅為保全強制執行
    方法之一種；故苟合於上開假處分條件，並經債權人敘明假
    處分之原因存在，法院即得為准許假處分之裁定。至於主張
    之實體上理由，是否正當，乃屬本案問題，非假處分裁判中
    所能解決（最高法院20年抗字第5號判例意旨參照）。是抗
    告人抗辯其有優先承租權存在，乃屬實體上理由，是否正當
    ，乃為本案問題，非假處分裁判中所能解決，其此之抗辯，
    亦無可採。
六、再按法院為附條件之假處分裁定，命債權人供擔保後得為假
    處分，此項擔保係備賠償債務人所應受之損害，故法院此項
    擔保額應斟酌債務人所應受之損害為衡量之標準；法院定擔
    保金額而為准許假處分之裁定者，該項擔保係備供債務人因
    假處分所受損害之賠償（民事訴訟法第533條準用第531條）
    ，其數額應依標的物受假處分後，債務人不能利用或處分該
    標的物之價值為依據（最高法院48年度台抗字第142號、63
    年度台抗字第142號判例意旨參照）。抗告人抗辯依利益衡
    量原則，本件尚不符合民事訴訟法第538條定暫時狀態假處
    分之要件，並無保全之必要性云云。然查：抗告人就長期停
    車客戶無法續租之違約賠償及另覓停車場所所需支付之勞力
    、時間及費用等之損失部分，本應於系爭租約到期前預為相
    當之準備，且依前開說明，此部分非屬抗告人不能利用或處
    分該標的物之價值，自非因假處分而受之損失。復參之系爭
    租約第12條第4項規定：「四、本標的若有第三者主張權利
    時，甲方（即相對人）負責協調之義務，若致乙方（即抗告
    人）無法正常營運時，乙方有權隨時解約，甲方除賠償三個
    月租金損失外，並即退還已開立未兌現之支票、商業本票及
    擔保金。」，依此觀之，若致抗告人無法正常營運時，相對
    人只須賠償三個月租金損失，堪認抗告人無法營運之損失，
    並非重大。而抗告人因假處分而無法繼續經營原停車場業務
    之損失，即抗告人不能利用或處分該標的物之價值，原法院
    參酌系爭建物抗告人共使用185個車位，每個車位約租金新
    台幣（下同）3000元，其平均出租情況為每月出租2分之1即
    93個車位計，出租收入可達27萬9000元，扣除每月應給付債
    權人之租金19萬3000元，並斟酌系爭紛爭為適用簡易程序事
    件，認可能之辦案期間為1年6個月，係斟酌抗告人所應受之
    損害為衡量之標準，是原法院依職權酌定假處分擔保金為15
    4萬8000元，而准相對人之聲請，即與利益衡量原則無違，
    於法並無不合。是抗告人此之抗辯，亦無理由。
七、末按假處分所保全之請求，得以金錢之給付達其目的，或債
    務人將因假處分而受難以補償之重大損害，或有其他特別情
    事者，法院始得於假處分裁定內，記載債務人供所定金額之
    擔保後免為或撤銷假處分；民事訴訟法第536條第1項定有明
    文。又假處分所保全之給付，如代之金錢，債權人亦得達其
    債權之終局目的者，固可認有民事訴訟法第536條所定之「
    特別情事」，得許債務人提供擔保而撤銷假處分。惟倘假處
    分所保全之給付代以金錢，仍不能達其債權之終局目的者，
    當然不得認為有「特別情事」，應無准許債務人提供擔保而
    撤銷假處分之餘地（最高法院86年度台抗字第552號裁判意
    旨參照）。抗告人另主張倘認原裁定並無違誤，伊因本件假
    處分將遭受難以補償之重大損害，爰聲請依民事訴訟法第53
    6條之規定供擔保後撤銷本件假處分云云。查本件相對人聲
    請對系爭建物為假處分，係為保全原裁定附表所示系爭建物
    之返還，核其性質顯非代以金錢可達其債權之終局目的。且
    原法院就抗告人因假處分所受損害之賠償，已依職權酌定假
    處分擔保金為154萬8000元，亦已詳述如前，且相對人公司
    之資本額高達5億7168萬餘元，有相對人公司基本資料在卷
    可稽，若抗告人就本案訴訟勝訴，堪認相對人有足夠之資力
    賠償抗告人之損失，是抗告人並無受難以補償之重大損害之
    情形可言。綜上，抗告人聲請准其提供擔保將原假處分撤銷
    ，不符前揭要件，無從准許。
八、綜上所述，抗告意旨指摘原裁定不當，求予廢棄，均無理由
    ，應予駁回。
九、據上論結，本件抗告為無理由，爰裁定如主文。
中    華    民    國    95    年    3     月    28    日
                  民事第七庭    審判長法  官  鄭三源
                                      法  官  王聖惠
                                      法  官  周美月
正本係照原本作成。
本裁定除以適用法規顯有錯誤為理由，並經本院許可外，不得再
抗告。如提起再抗告，應於收受後10日內委任律師為訴訟代理人
向本院提出再抗告狀。並繳納再抗告費新台幣１千元。
中    華    民    國    95    年    3     月    29    日
                                      書記官  陳啟文


司法院資訊處製作；財團法人民間司法改革基金會備份。
